【裁判字號】    96,訴,1385
【裁判日期】    970111
【裁判案由】    分割共有物
【裁判全文】
臺灣臺中地方法院民事判決  96年度訴字第1385號
原      告    辛○○
訴訟代理人    黃英傑律師
複代理人      子○○
被      告    己○○
              丁○○
                        號
被      告    乙○○
被      告    戊○○
被      告    丙○○
                        5巷8.
上列一人
訴訟代理人    壬○○    住台中.
被      告    庚○○○  住台中.
被      告    甲○○    住台中.
上列二人共同
訴訟代理人    癸○○    住台中.
當事人間分割共有物事件，本院於民國96年12月27日言詞辯論終
結，判決如下：
    主    文
兩造共有坐落台中縣大甲鎮○里○段第三三八之一四地號土地，
地目建，面積二二九三平方公尺，應分割如附圖一所示：編號Ａ
部分面積二一四平方公尺分歸原告辛○○取得；編號Ｂ部分面積
六四四平方公尺分歸被告己○○取得；編號Ｃ部分面積一六一平
方公尺分歸被告丁○○取得；編號Ｄ部分面積一六一平方公尺分
歸被告乙○○取得；編號Ｅ部分面積一六一平方公尺分歸被告戊○○取得；編號Ｆ部分面積一六一平方公尺分歸被告丙○○取得
；編號Ｇ部分面積二一四平方公尺分歸被告庚○○○取得；編號
Ｈ部分面積二一四平方公尺分歸被告甲○○取得；編號Ｉ部分面
積三六三平方公尺分歸兩造按如附表所示應有部分比例保持共有
。
訴訟費用由兩造按如附表所示應有部分比例負擔。
    事實及理由
甲、程序方面：
    被告丁○○經合法通知，未於言詞辯論期日到場，核無民事
    訴訟法第386條各款所列情形，爰依原告之聲請，由其一造
    辯論而為判決。
乙、實體方面：
一、原告主張：
（一）坐落台中縣大甲鎮○里○段第338之14地號，地目建，面
      積2,293平方公尺之土地（下稱系爭土地）為兩造所共有
      ，其應有部分如附表所示。系爭土地依其使用目的並無不
      能分割之情形，且兩造亦未訂立不分割之特約，惟未能達
      成分割之協議，爰依民法第824條規定請求裁判分割。
（二）為期公平、合理原則，發揮土地最大經濟效用，應採附圖
      二所示之分割方案，依該方案，原告、被告甲○○、庚○○○均分得192平方公尺之土地，均足夠單獨建築房屋使
      用，甲○○及庚○○○無分割後需毗鄰之必要，而被告所
      有之磚造二層樓房屋可以保留，免於遭拆除之命運，是原
      告所主張之分割方案實為最為公平合理，並符全體共有人
      之利益之方案。並聲明：(一)兩造共有坐落於台中縣大甲鎮
      ○里○段第338之14地號土地（地目建、面積2,293平方公
      尺），請准予分割如附圖二所示：編號Ａ部份面積192平
      方公尺，分歸原告辛○○取得；編號Ｂ部份面積575平方
      公尺，分歸被告己○○取得；編號Ｃ部份面積144平方公
      尺，分歸被告丁○○取得；編號Ｄ部份面積144平方公尺
      ，分歸被告乙○○取得；編號Ｅ部份面積144平方公尺，
      分歸被告戊○○取得；編號Ｆ部分面積144平方公尺，分
      歸被告丙○○取得；編號Ｇ部分面積192平方公尺，分歸
      被告庚○○○取得；編號Ｈ部分面積192平方公尺，分歸
      被告甲○○取得；編號Ｉ部分面積566平方公尺，由兩造
      共同取得，並按應有部分比例保持共有；(二)訴訟費用由被
      告等共同負擔。
二、被告主張：
（一）被告丁○○方面：被告丁○○未於言詞辯論期日到場，亦
      未提出書狀作何聲明或陳述。
（二）被告己○○、乙○○、戊○○、丙○○、庚○○○及甲○○部分：均稱同意分割，但不同意依原告所提出之方案分
      割。如依照原告所提出之方案分割，則共有人每人分割後
      所分得之土地減少，對共有人不公平。被告等主張應依附
      圖一所示分割方法分割，不僅兼顧全體共有人之利益，且
      符合土地使用之公平性及合理性。並答辯聲明：駁回原告
      之訴，反對原告所提出之分割方式，請准如附圖一所示之
      分割方式。
三、本院判斷：
（一）按各共有人，得隨時請求分割共有物。共有物之分割方法
      不能協議決定者，法院得因任何共有人之聲請，命以原物
      分配於各共有人，民法第823條第1項、第824條第2項分別
      定有明文。本件原告主張系爭土地，為兩造所共有，應有
      部分如附表所示；又系爭土地，地目為建，編定為特定農
      業區甲種建築用地，亦無因物之使用目的不能分割之情事
      ，兩造亦未訂有不分割之協議，惟兩造就分割方法無法達
      成協議等情，已據其提出與所述相符之土地登記謄本為證
      ，且為到庭之被告所不爭執，是原告之主張自堪信為真實
      。從而，原告依民法第824條第2項規定，訴請以判決分割
      系爭土地，以原物分配於各共有人，於法即無不合。
（二）按共有人因共有物分割之方法不能協議決定，而提起分割
      共有物之訴，應由法院依民法第824條命為適當之分配；
      又共有物分割之方法，法院應斟酌當事人之聲明，共有物
      之性質，共有人之意願、利害關係、經濟效用及全體共有
      人之利益等公平決定，並不受當事人主張之拘束，法院為
      顧及全體共有人所得利用之價值等情形，本有自由裁量之
      權。查，坐落系爭土地上，如附圖三（即本院囑託台中縣
      大甲地政事務所測量之現況複丈成果圖）所示編號Ｄ、Ｅ
      、Ｆ部分為原告占用，編號Ｄ部分所示水泥磚造2層樓房
      屋為原告所興建，編號Ｉ部分為原有道路，編號Ｂ、Ｃ部
      分為原告父母親所興建及使用，編號Ｇ部分鐵皮屋是原告
      之弟鄭金永所有，編號Ｋ、Ｌ部分之鐵皮倉庫係第三人鄭
      萬貴所有等情，業據本院至現場勘驗屬實，有勘驗筆錄、
      現場複丈成果圖在卷可憑。而上開原告所有編號Ｄ部分所
      示水泥磚造2層樓房屋係於82年間所興建，為違章建築，
      屋齡已十餘年，依房屋稅籍資料顯示該房屋之價值約241,
      800元【見臺灣高等法院臺中分院96年度上易字第80號卷
      第157頁原告所提出之準備書（二）狀及第71頁】，是該
      房屋之價值非高，且兩造拆屋還地之民事訴訟，亦經臺灣
      高等法院臺中分院以96年度上易字第80號判決原告所有上
      開之磚造房屋應拆屋並交還土地予共有人，有本院上網查
      詢之判決書1份附卷可憑。是本院審酌：原告有之上開房
      屋已無斟酌保留之必要，且編號Ｂ、Ｃ、Ｇ、Ｋ、Ｌ部分
      均非共有人合法占有，亦無庸考慮保留該等建物。而原告
      所提出之分割方案（附圖二），道路面積（566平方公尺
      ）較如附圖一道路面積（363平方公尺）增加203平方公尺
      ，共有人分割後所分得之面積將因而減少，如採附圖一所
      示分割方案，各共有人所分得之土地均能與公路有適宜之
      聯絡而能發揮土地之效能。並審酌各共有人之利害關係、
      目前使用現況、共有人意願、共有物之性質及各共有人分
      得部分所得利用之價值暨經濟效用等情形，認以採取如附
      圖一所示分割分法為宜，爰判決分割方案如主文第1項所
      示。
四、本件分割共有物，兩造間有不同意分割之意見，惟依當時之
    情況，係屬於防禦自己權利所必要之行為，故命兩造各按應
    有比例負擔一部分訴訟費用，較為公允。
五、本件事證已臻明確，兩造其餘陳述與舉證，認於判決結果不
    生影響，無予逐一論述之必要，附此敘明。
六、訴訟費用負擔之依據：民事訴訟法第80條之1、第85條第1項
    但書。
中    華    民    國    97    年    1    月    11    日
                  民事第三庭    法  官  謝慧敏
附表：
┌──┬────┬─────────┐
│編號│共有人  │   應有部分       │
├──┼────┼─────────┤
│  1 │己○○  │    3分之1        │
├──┼────┼─────────┤
│  2 │丁○○  │   12分之1        │
├──┼────┼─────────┤
│  3 │乙○○  │   12分之1        │
├──┼────┼─────────┤
│  4 │戊○○  │   12分之1        │
├──┼────┼─────────┤
│  5 │丙○○  │   12分之1        │
├──┼────┼─────────┤
│  6 │庚○○○│    9分之1        │
├──┼────┼─────────┤
│  7 │辛○○  │    9分之1        │
├──┼────┼─────────┤
│  8 │甲○○  │    9分之1        │
└──┴────┴─────────┘
正本係照原本作成。
如對本判決上訴，須於判決送達後20日內向本院提出上訴狀。
中    華    民    國    97    年    1    月    11    日
                                書記官


司法院資訊處製作；財團法人民間司法改革基金會備份。
